---
title: 'Istraživanje: Brzina čitanja učenika četvrtih razreda osnovne škole'
author: "Gordana Ljubas, Jan Ljubas"
date: "2023-2-20"
output:
  pdf_document:
    pandoc_args: ["--pdf-engine=xelatex", "--variable=mainfont:Arial", "--variable=monofont:Courier", "--variable=fontsize:12pt", "--variable=papersize:A4", "--variable=encoding:utf-8"]
  html_document:
    df_print: paged
  word_document: default
---

```{r setup, include=FALSE}
knitr::opts_chunk$set(echo = TRUE)
```

```{r echo = FALSE}
library(readxl)

# data scrubbing
# učitavanje podataka + izrada tablice svih ocjena

ocjene_a <- read_excel('ocjene/A_ocjene.xls', col_names = TRUE)
ocjene_a$Imena <- gsub("^\\d+\\.\\s+", "", ocjene_a$Imena)

ocjene_b <- read_excel('ocjene/B_ocjene.xls', col_names = TRUE)
ocjene_b$Imena <- gsub("^\\d+\\.\\s+", "", ocjene_b$Imena)  

ocjene_c <- read_excel('ocjene/C_ocjene.xls', col_names = TRUE)
ocjene_c$Imena <- gsub("^\\d+\\.\\s+", "", ocjene_c$Imena)  

ocjene_d <- read_excel('ocjene/D_ocjene.xls', col_names = TRUE)
ocjene_d$Imena <- gsub("^\\d+\\.\\s+", "", ocjene_d$Imena) 
ocjene_d <- ocjene_d[-13, ]
ocjene_d$`Srednja ocjena`<- as.numeric(ocjene_d$`Srednja ocjena`)

ocjene_a <- read_excel('ocjene/A_ocjene.xls', col_names = TRUE)
ocjene_a$Imena <- gsub("^\\d+\\.\\s+", "", ocjene_a$Imena)

ocjene_b <- read_excel('ocjene/B_ocjene.xls', col_names = TRUE)
ocjene_b$Imena <- gsub("^\\d+\\.\\s+", "", ocjene_b$Imena)  

ocjene_c <- read_excel('ocjene/C_ocjene.xls', col_names = TRUE)
ocjene_c$Imena <- gsub("^\\d+\\.\\s+", "", ocjene_c$Imena)  

ocjene_d <- read_excel('ocjene/D_ocjene.xls', col_names = TRUE)
ocjene_d$Imena <- gsub("^\\d+\\.\\s+", "", ocjene_d$Imena) 
ocjene_d <- ocjene_d[-13, ]
ocjene_d$`Srednja ocjena`<- as.numeric(ocjene_d$`Srednja ocjena`)

sve_ocjene <- data.frame(
  
  ID = 1:length(c(
    ocjene_a$Imena[1:24],
    ocjene_b$Imena[1:23],
    ocjene_c$Imena[1:24],
    ocjene_d$Imena[1:23])
  ),
  
  ime = c(
    ocjene_a$Imena[1:24],
    ocjene_b$Imena[1:23],
    ocjene_c$Imena[1:24],
    ocjene_d$Imena[1:23]
  ),
  
  spol = c(
    ocjene_a$Spol[1:24],
    ocjene_b$Spol[1:23],
    ocjene_c$Spol[1:24],
    ocjene_d$Spol[1:23]
    ),
  
  razredi = c(
    rep("3.A", length(ocjene_a$`Srednja ocjena`[1:24] )), 
    rep("3.B", length(ocjene_b$`Srednja ocjena`[1:23] )), 
    rep("3.C", length(ocjene_c$`Srednja ocjena`[1:24] )), 
    rep("3.D", length(ocjene_d$`Srednja ocjena`[1:23] ))
    ),
  
  `Srednja ocjena` = c(
    ocjene_a$`Srednja ocjena`[1:24], 
    ocjene_b$`Srednja ocjena`[1:23], 
    ocjene_c$`Srednja ocjena`[1:24], 
    ocjene_d$`Srednja ocjena`[1:23]
    ),
  
  `Hrvatski jezik` = c(
    ocjene_a$`Hrvatski jezik`[1:24],
    ocjene_b$`Hrvatski jezik`[1:23],
    ocjene_c$`Hrvatski jezik`[1:24],
    ocjene_d$`Hrvatski jezik`[1:23]
    ),
  
  Matematika = c(
    ocjene_a$Matematika[1:24],
    ocjene_b$Matematika[1:23],
    ocjene_c$Matematika[1:24],
    ocjene_d$Matematika[1:23]
    ),
  
  `Priroda i Društvo` = c(
    ocjene_a$`Priroda i društvo`[1:24],
    ocjene_b$`Priroda i društvo`[1:23],
    ocjene_c$`Priroda i društvo`[1:24],
    ocjene_d$`Priroda i društvo`[1:23]
  )
)
```

```{r echo=FALSE}
# average grades per class

prosjek_a = mean(ocjene_a$`Srednja ocjena`[1:24])
prosjek_b = mean(ocjene_b$`Srednja ocjena`[1:23])
prosjek_c = mean(ocjene_c$`Srednja ocjena`[1:24])
prosjek_d = mean(ocjene_d$`Srednja ocjena`[1:23])


prosjeci_razreda <- c(prosjek_a, prosjek_b, prosjek_c, prosjek_d)
svi_prosjeci <- c(ocjene_a$`Srednja ocjena`[1:24], ocjene_b$`Srednja ocjena`[1:23], ocjene_c$`Srednja ocjena`[1:24], ocjene_d$`Srednja ocjena`[1:23] )

sve_ocjene2 <- list()
for (i in svi_prosjeci){
  sve_ocjene2 <- append(svi_prosjeci, i, after = 1)
}

```

```{r echo=FALSE}

#par(mfrow = c(2, 2), las = 2)

## 3. A
#par(las = 2)
#plot(ocjene_a$`Srednja ocjena`[1:24],
     #main = "Prosječne ocjene 3. a razreda",
     #xlab = "učenik",
     #ylab = "prosječna ocjena",
     #col = ifelse( ocjene_a$`Srednja ocjena` < prosjek_a, 'red', 'blue'),
     #xaxt = 'n'
    #)
#axis( 1, at = c(1:24), cex.axis = 0.75, las = 1)
#abline(h = prosjek_a, col = 'black', lty = 2)  # the dashed line representing avg grade


## 3. B
#par(las = 2)
#plot(ocjene_b$`Srednja ocjena`[1:23],
     #main = "Prosječne ocjene 3. b razreda",
     #xlab = "učenik",
     #ylab = "prosječna ocjena",
     #col = ifelse( ocjene_b$`Srednja ocjena` < prosjek_b, 'red', 'blue'),
     #xaxt = 'n'
    #)
#axis( 1, at = c(1:23), cex.axis = 0.75, las = 1)
#abline(h = prosjek_b, col = 'black', lty = 2)  # the dashed line representing avg grade


## 3. C
#par(las = 2)
#plot(ocjene_c$`Srednja ocjena`[1:24],
     #main = "Prosječne ocjene 3. c razreda",
     #xlab = "učenik",
     #ylab = "prosječna ocjena",
     #col = ifelse( ocjene_c$`Srednja ocjena` < prosjek_c, 'red', 'blue'),
     #xaxt = 'n'
    #)

#axis( 1, at = c(1:24), cex.axis = 0.75, las = 1)
#abline(h = prosjek_c, col = 'black', lty = 2)  # the dashed line representing avg grade


## 3. D
#plot(ocjene_d$`Srednja ocjena`[1:23],
     #main = "Prosječne ocjene 3. d razreda",
     #xlab = "učenik",
     #ylab = "prosječna ocjena",
     #col = ifelse( ocjene_d$`Srednja ocjena` < prosjek_d, 'red', 'blue'),
     #xaxt = 'n'
    #)
#axis( 1, at = c(1:23), cex.axis = 0.75, las = 1)
#abline(h = prosjek_d, col = 'black', lty = 2)  # the dashed line representing avg grade
```

## Prikaz distribucije ocjena svih učenika

```{r echo=FALSE}
########################### SVI RAZREDI ###########################
options(warn=-1)

#windowsFonts(
#  A=windowsFont("Arial Unicode MS")
#)

par(las = 2)
plot(sve_ocjene2,
     main = "Prosječne ocjene svih 3. razreda",
     xlab = "učenik",
     ylab = "prosječna ocjena",
     col = ifelse( sve_ocjene2 < mean(sve_ocjene2), 'red', 'blue'),
     xaxt = 'n'
    )
axis( 1, at = c(1:95), cex.axis = 0.75, las = 2)
axis(side = 4, at = mean(sve_ocjene2), labels = round(mean(sve_ocjene2), 3))
abline(h = mean(sve_ocjene2), col = 'black', lty = 2, lwd = 2)  # the dashed line representing avg grade


hist(sve_ocjene2,
     col = "red",
     main = "Stupčasti dijagram svih ocjena",
     xlab = "učenici grupirani po prosjecima",
     ylab = "broj učenika u grupi ocjena")

#############################################################################################

library(ggplot2)


# Creating a cleaner data frame

data_for_boxplot1 <- data.frame(
  razredi = c(rep("3.A", length(ocjene_a$`Srednja ocjena`)), 
              rep("3.B", length(ocjene_b$`Srednja ocjena`)), 
              rep("3.C", length(ocjene_c$`Srednja ocjena`)), 
              rep("3.D", length(ocjene_d$`Srednja ocjena`))),
  srednja_ocjena = c(ocjene_a$`Srednja ocjena`, 
                  ocjene_b$`Srednja ocjena`, 
                  ocjene_c$`Srednja ocjena`, 
                  ocjene_d$`Srednja ocjena`)
)

# Create a boxplot
#ggplot(data_for_boxplot1, aes(x = razredi, y = srednja_ocjena)) +
  #geom_boxplot(color = "black", fill = "red", alpha = 0.8, outlier.shape = NA) +
  #geom_jitter(color = "black", size = 3, width = 0.2, alpha = 0.8) +
  #labs(title = "Prosječne ocjene", x = "razredi", y = "ocjena") +
  #theme_bw() +
  #theme(axis.text.x = element_text(angle = 0, hjust = 0.5),
        #panel.grid.major = element_blank(),
        #panel.grid.minor = element_blank(),
        #axis.line = element_line(linewidth = 0.5, color = "black")) +
  #scale_y_continuous(limits = c(3.8, 5.2), expand = c(0, 0), breaks = seq(1, 5.2, by = 0.25), minor_breaks = NULL)

```


\newpage
## Brzina čitanja

```{r echo=FALSE}

citanje_a <- read_excel('citanje/A_citanje.xlsx', col_names = TRUE)
citanje_a$Ime <- gsub("^\\d+\\.\\s+", "", citanje_a$Ime)

citanje_b <- read_excel('citanje/B_citanje.xlsx', col_names = TRUE)
citanje_b$Ime <- gsub("^\\d+\\.\\s+", "", citanje_b$Ime)

citanje_c <- read_excel('citanje/C_citanje.xlsx', col_names = TRUE)
citanje_c$Ime <- gsub("^\\d+\\.\\s+", "", citanje_c$Ime)

citanje_d <- read_excel('citanje/D_citanje.xlsx', col_names = TRUE)
citanje_d$Ime <- gsub("^\\d+\\.\\s+", "", citanje_d$Ime)


## stvaranje data framea za podatke mjerenja brzine citanja

svi_citanje <- data.frame(
  
  ID = 1:length(c(
    citanje_a$Ime[1:23],
    citanje_b$Ime[1:22],
    citanje_c$Ime[1:21],
    citanje_d$Ime[1:23])
  ),
  
  Ime = c(
    citanje_a$Ime[1:23],
    citanje_b$Ime[1:22],
    citanje_c$Ime[1:21],
    citanje_d$Ime[1:23]
  ),
  
  Prezime = c(
    citanje_a$Prezime[1:23],
    citanje_b$Prezime[1:22],
    citanje_c$Prezime[1:21],
    citanje_d$Prezime[1:23]
    ),
  
  Razred = c(
    rep("3.A", 23), 
    rep("3.B", 22 ), 
    rep("3.C", 21 ), 
    rep("3.D", 23 )
    ),
  
  `Broj riječi` = c(
    citanje_a$`Broj riječi`[1:23],
    citanje_b$`Broj riječi`[1:22],
    citanje_c$`Broj riječi`[1:21],
    citanje_d$`Broj riječi`[1:23]
  )
)


# average words/minute per class

avg_a = mean(citanje_a$`Broj riječi`[1:23])
avg_b = mean(citanje_b$`Broj riječi`[1:22])
avg_c = mean(citanje_c$`Broj riječi`[1:21])
avg_d = mean(citanje_d$`Broj riječi`[1:23])
```


```{r echo=FALSE}
# uređivanje svih podataka, spajanje čitanja i pisanja u jedinstvenu tablicu

svi_citanje_filtered <- data.frame( matrix(ncol = ncol(svi_citanje) + 4), nrow = 0 )
colnames(svi_citanje_filtered) <- c("ID", "Ime", "Prezime", "Spol", "Razred", "Broj riječi", "Srednja ocjena", "Matematika", "Hrvatski jezik", "Priroda i društvo")


for (i in 1:89 ) {
  
  for (j in 1:94 ) {
    
    if ( grepl(svi_citanje[i, ]$Ime, sve_ocjene[j, ]$ime) & grepl(svi_citanje[i, ]$Prezime, sve_ocjene[j, ]$ime) ) {
      
      new_row <- data.frame(
        
        ID = svi_citanje[i, ]$ID,
        Ime = svi_citanje[i, ]$Ime,
        Prezime = svi_citanje[i, ]$Prezime,
        Spol = sve_ocjene[j, ]$spol,
        Razred = svi_citanje[i, ]$Razred,
        `Broj riječi` = svi_citanje[i, ]$Broj.riječi,
        `Srednja ocjena` = sve_ocjene[j, ]$Srednja.ocjena,
        Matematika = sve_ocjene[j, ]$Matematika,
        `Hrvatski jezik` = sve_ocjene[j, ]$Hrvatski.jezik,
        `Priroda i društvo` = sve_ocjene[j, ]$Priroda.i.Društvo
      )
      colnames(new_row) <- colnames(svi_citanje_filtered)

      svi_citanje_filtered <- rbind(svi_citanje_filtered, new_row)
    }
  }
  
}
svi_citanje_filtered <- svi_citanje_filtered[-1,]

```

### Brzine čitanja pojedinačnih razreda
```{r echo=FALSE}

par(mfrow = c(2, 2), las = 2)

############################# A RAZRED #############################
par(las = 2)
plot(citanje_a$`Broj riječi`,
     main = "Brzina čitanja, 4. a",
     xlab = "učenik",
     ylab = "broj pročitanih riječi",
     col = ifelse( citanje_a$`Broj riječi` < avg_a , 'red', 'blue'),
     xaxt = 'n'
    )
axis( 1, at = c(1:23), cex.axis = 0.75, las = 2)
abline(h = mean(avg_a), col = 'black', lty = 2)  # the dashed line representing avg grade


############################# B RAZRED #############################

par(las = 2)
plot(citanje_b$`Broj riječi`,
     main = "Brzina čitanja, 4. b",
     xlab = "učenik",
     ylab = "broj pročitanih riječi",
     col = ifelse( citanje_b$`Broj riječi` < avg_b, 'red', 'blue'),
     xaxt = 'n'
    )
axis( 1, at = c(1:23), cex.axis = 0.75, las = 2)
abline(h = mean(avg_b), col = 'black', lty = 2)  # the dashed line representing avg grade



############################# C RAZRED #############################

par(las = 2)
plot(citanje_c$`Broj riječi`,
     main = "Brzina čitanja, 4. c",
     xlab = "učenik",
     ylab = "broj pročitanih riječi",
     col = ifelse( citanje_c$`Broj riječi` < avg_c, 'red', 'blue'),
     xaxt = 'n'
    )
axis( 1, at = c(1:23), cex.axis = 0.75, las = 2)
abline(h = mean(avg_c), col = 'black', lty = 2)  # the dashed line representing avg grade



############################# D RAZRED #############################

par(las = 2)
plot(citanje_d$`Broj riječi`,
     main = "Brzina čitanja, 4. d",
     xlab = "učenik",
     ylab = "broj pročitanih riječi",
     col = ifelse( citanje_d$`Broj riječi` < avg_d, 'red', 'blue'),
     xaxt = 'n'
    )
axis( 1, at = c(1:23), cex.axis = 0.75, las = 2)
abline(h = mean(avg_d), col = 'black', lty = 2)  # the dashed line representing avg grade


```

## Brzine čitanja svih razreda
```{r echo=FALSE}

########################### SVI RAZREDI ###########################

par(las = 2)
plot(svi_citanje_filtered$`Broj riječi`,
     main = "Brzina čitanja",
     xlab = "učenik",
     ylab = "broj pročitanih riječi",
     col = ifelse( svi_citanje_filtered$`Broj riječi` < mean(svi_citanje_filtered$`Broj riječi`), 'red', 'blue'),
     xaxt = 'n'
    )
axis( 1, at = c(1:89), las = 1)
axis(side = 4, at = mean(svi_citanje_filtered$`Broj riječi`), labels = round(mean(svi_citanje_filtered$`Broj riječi`), 0) )
abline(h = mean(svi_citanje_filtered$`Broj riječi`), col = 'black', lty = 2, lwd = 2)  # the dashed line representing avg grade


#############################################################################################################

boxplot(citanje_a$`Broj riječi`, citanje_b$`Broj riječi`, citanje_c$`Broj riječi`, citanje_d$`Broj riječi`,
        names = c("4. a", "4. b", "4. c", "4. d" ),
        main = "Dijagram kvantila brzine čitanja",
        xlab = "razredi",
        ylab = "broj uspješno pročitanih riječi",
        yaxt = 'n',
        las = 1,
        col = c("red", "green", "blue", "orange")
        )
axis( 2, at = c(45:93), las = 2)

points(x = rep(1, 23), y = citanje_a$`Broj riječi`, pch = 19)
points(x = rep(2, 22), y = citanje_b$`Broj riječi`, pch = 19)
points(x = rep(3, 21), y = citanje_c$`Broj riječi`, pch = 19)
points(x = rep(4, 23), y = citanje_d$`Broj riječi`, pch = 19)

legend("bottomright",
       legend = sapply(list(citanje_a$`Broj riječi`,
                            citanje_b$`Broj riječi`,
                            citanje_c$`Broj riječi`,
                            citanje_d$`Broj riječi`), median),
       title = "Medijani", fill = c("red", "green", "blue", "orange"),)



#############################################################################################################
```

\newpage
## Usporedba distribucija brzine čitanja i ocjena
```{r echo=FALSE}

par(mfrow = c(1, 2), las = 2)

hist(svi_citanje_filtered$`Broj riječi`,
     col = 'red',
     main = "Stupčasti dijagram brzine čitanja",
     xlab = "grupe po broju pročitanih riječi",
     ylab = "broj učenika po grupi",
     xaxt = 'n'
     )
axis( 1, at = c(45, 50, 55, 60, 65, 70, 75, 80, 85, 90, 95), las = 1)

hist(sve_ocjene2,
     col = "red",
     main = "Stupčasti dijagram svih ocjena",
     xlab = "učenici grupirani po prosjecima",
     ylab = "broj učenika u grupi ocjena")

```

## Dijagrami su vizualni indikator da postoji nesklad između distribucije prosjeka ocjena i distribucije brzine čitanja.

```{r echo=FALSE}
#options(digits = 3)
#sprintf("Medijani su označeni crnim horizontalnim linijama unutar crvenih regija, redom: %d, %d, %d, %d", median(citanje_a$`Broj riječi`), median(citanje_b$`Broj riječi`), median(citanje_c$`Broj riječi`), median(citanje_d$`Broj riječi`) )

#cat("Prvi i treći kvartili su rubovi obojanih 'kutija'.", "\n", "   U slučaju A razreda: ", format(quantile(citanje_a$`Broj riječi`, probs=0.25), digits=2), ", ", format(quantile(citanje_a$`Broj riječi`, probs=0.75), digits=2), "\n")

#cat("Plave točke označuju postignute rezultate učenika. Najmanje i najveće vrijednosti su najniža i najviša točka u svakom od stupaca.", "\n", "   Primjerice, za A razreda minimalna vrijednost je:", min(citanje_a$`Broj riječi`), ", a maksimalna:", max(citanje_a$`Broj riječi`))

```


\newpage

### Zbog određivanja prikladnih vrsta statističkih testiranja, bitno je odrediti formiraju li podatci normalnu distribuciju.

\vspace{2cm}
#### Slijedi ponovni prikaz box-plotova i prikaza testa za normalnost.

```{r echo=FALSE}
#Valja provjeriti vrijedi li skup pretpostavki koji činimo prije ANOVA testiranja - približna normalnost uzoraka, donja granica broja traženih igrača po svakom uzorku, jednakost varijanci uzoraka (homoskedastičnost), ...

########################################### TESTIRANJE NORMALNOSTI PODATAKA ########################################### 

library(nortest)

#lillie.test(citanje_a$`Broj riječi`)
#lillie.test(citanje_b$`Broj riječi`)
#lillie.test(citanje_c$`Broj riječi`)
#lillie.test(citanje_d$`Broj riječi`)
```


```{r echo=FALSE}
# nad sveukupnim podatcima
lillie.test(svi_citanje$Broj.riječi)

```
### Zaključak: Zbog malene P-vrijednosti Lillieforseovog testa, podatci vjerojatno nisu normalno distribuirani.

\vspace{1cm}

Za testiranje ovisnosti brzine čitanja o pripadnosti razredu, koristimo analizu varijance.
```{r echo=FALSE}
### Budući da se podatci sastoje od samo 4 razreda, nije moguće provesti niti Bartlettov test za homoskedastičnost podataka.

### Valja se okrenuti neparametarskoj inačici analize varijance, točnije Kruskal-Wallisovom 1-faktorskom ANOVA testu:

########################################### KRUSKAL-WALLIS TEST ########################################### 

data_kw <- c(citanje_a$`Broj riječi`, citanje_b$`Broj riječi`, citanje_c$`Broj riječi`, citanje_d$`Broj riječi`)
groups <- rep( c("3.A", "3.B", "3.C", "3.D"), times = c(23, 22, 21, 23) )
kw_result <- kruskal.test(data_kw~groups)


boxplot(citanje_a$`Broj riječi`, citanje_b$`Broj riječi`, citanje_c$`Broj riječi`, citanje_d$`Broj riječi`,
        names = c("4.A", "4.B", "4.C", "4.D" ),
        main = "Boxplot brzine čitanja",
        xlab = "Razredi",
        ylab = "Broj uspješno pročitanih riječi",
        yaxt = 'n',
        las = 1,
        col = c("red", "green", "blue", "orange")
        )
axis( 2, at = c(45:93), las = 2)

points(x = rep(1, 23), y = citanje_a$`Broj riječi`, pch = 19)
points(x = rep(2, 22), y = citanje_b$`Broj riječi`, pch = 19)
points(x = rep(3, 21), y = citanje_c$`Broj riječi`, pch = 19)
points(x = rep(4, 23), y = citanje_d$`Broj riječi`, pch = 19)

# Add significance level to the plot
if (kw_result$p.value < 0.15) {
  text(3, max(data_kw), "*", cex = 3, col = 'red')
}
```

### Crvena zvjezdica iznad trećeg stupca označava da on odstupa od ostalih u pogledu ovisnosti brzine čitanja (slabiji rezultat)

\newpage
Rezultati neparametarskog testa:
```{r}
kw_result

```

\vspace{2cm}

### Na razini značajnosti (1- $\alpha$) = 0.88 (drugim riječima, s 88% sigurnosti) odbacuje se hipoteza da NEMA statističke razlike između medijana brzine čitanja svakog razreda!

\vspace{2cm}

## Zaključak: uspjeh učenika u pogledu brzine čitanja u nekoj mjeri ovisi i o razrednoj okolini.




\newpage
### Sljedeće, želimo odrediti postoji li statistički značajna korelacija između brzine čitanja i prosjeka ocjena. Naslućujemo kauzalnost, a pozitivnim rezultatima definirali bismo i asocijativnost između te dvije vrijednosti. 

```{r echo=FALSE}
x_a <- ocjene_a$`Srednja ocjena`[1:24]
y_a <- citanje_a$`Broj riječi`
cor.test(x_a[-22], y_a, method = "spearman" , exact = FALSE)


x_b <- ocjene_b$`Srednja ocjena`[1:23]
y_b <- citanje_b$`Broj riječi`
#cor.test(x_b[-c(11)], y_b, method = "spearman", exact = FALSE)


x_c <- ocjene_c$`Srednja ocjena`[1:24]
y_c <- citanje_c$`Broj riječi`
#cor.test(x_c[-c(7, 11, 13)], y_c, method = "spearman", exact = FALSE)


x_d <- ocjene_d$`Srednja ocjena`[1:24]
y_d <- citanje_d$`Broj riječi`
#cor.test(x_d[-22], y_d, method = "spearman", exact = FALSE)
cat("\n \t \t \t * * * \n\n ")

```


```{r echo=FALSE}
x_populacija <- svi_citanje_filtered$`Srednja ocjena`
y_populacija <- svi_citanje_filtered$`Broj riječi`
cor.test(x_populacija, y_populacija, method = "spearman", exact = FALSE)

```

\vspace{2cm}
## Zaključak: Uz blage razlike ovisno o razredu, postoji velika korelacija između brzine čitanja i prosjeka ocjena!



\newpage

# Promatranje samo MAT, HJ i PiD
Želimo usporediti korelacije:
  1. prosjeka svih ocjena s brzinom čitanja
  2. prosjeka Matematike, Hrvatskog jezika i Prirode i društva s brzinom čitanja
  
Ako se pokaže da je 2. korelacija značajno veća, to nas vodi k zaključku da su ova 3 predmeta najznačajniji indikatori brzine čitanja učenika.

```{r echo=FALSE}

suppressPackageStartupMessages(library(dplyr))


svi_citanje_filtered <- svi_citanje_filtered %>%
  mutate(across(Matematika:`Priroda i društvo`, as.numeric)) %>%
  mutate("Prosjek 3 predmeta" = rowMeans(select(., Matematika :`Priroda i društvo`)))


```

\vspace{1cm}
Opravdano je micati oko 5% stršećih vrijednosti ako želimo 95% vjerne i pouzdane statističke zaključke. To ne krši tzv. pravilo 2$\sigma$ dozvoljenog odstupanja, često primjenjivano u statističkoj analizi u društvenim znanostima.
Bitno je naglasiti da nam priroda mjerenja i promjenjivost rezultata ovih podataka također daje za pravo poduzimati takve mjere.

```{r echo=FALSE}

#removing the outliers

svi_citanje_filtered_v2 <- subset(svi_citanje_filtered, !(Prezime %in% c("Rajačić", "Vodanović", "Dežman")) )
svi_citanje_filtered_v2 <- subset(svi_citanje_filtered_v2, !(Prezime %in% c("Pustišek")) )
svi_citanje_filtered_v2 <- subset(svi_citanje_filtered_v2, !(Prezime %in% c("Njavro")) )
svi_citanje_filtered_v2 <- subset(svi_citanje_filtered_v2, !(Prezime %in% c("Matijaš", "Bjelić", "Rašić")) )

```

```{r echo=FALSE}
x_a <- subset(svi_citanje_filtered_v2, Razred %in% ("3.A") )$`Prosjek 3 predmeta`
y_a <- subset(svi_citanje_filtered_v2, Razred %in% ("3.A") )$`Broj riječi`
#cor.test(x_a, y_a, method = "pearson")


x_b <- subset(svi_citanje_filtered_v2, Razred %in% ("3.B") )$`Prosjek 3 predmeta`
y_b <- subset(svi_citanje_filtered_v2, Razred %in% ("3.B") )$`Broj riječi`
#cor.test(x_b, y_b, method = "pearson")


x_c <- subset(svi_citanje_filtered_v2, Razred %in% ("3.C") )$`Prosjek 3 predmeta`
y_c <- subset(svi_citanje_filtered_v2, Razred %in% ("3.C") )$`Broj riječi`
#cor.test(x_c, y_c, method = "pearson")



x_d <- subset(svi_citanje_filtered_v2, Razred %in% ("3.D") )$`Prosjek 3 predmeta`
y_d <- subset(svi_citanje_filtered_v2, Razred %in% ("3.D") )$`Broj riječi`
#cor.test(x_d, y_d, method = "pearson")


# plot(x_d, y_d, pch = 16, col = "blue", xlab = "Prosjek 3 predmeta", ylab = "Broj riječi", main = "Scatter plot", xlim = c(3, 5), ylim = c(45, 85) )

```

\vspace{1cm}

#### Ako zanemarimo blagu ovisnost ocjena o razredu, korelacija prosjeka ocjena 3 glavna predmeta i brzine čitanja je:
```{r echo=FALSE}
x_svi_1 <- svi_citanje_filtered_v2$`Prosjek 3 predmeta`
y_svi_1 <- svi_citanje_filtered_v2$`Broj riječi`

cor.test(x_svi_1, y_svi_1, method = "pearson", exact = FALSE)
```

\vspace{1cm}
#### Korelacija prosjeka ocjena svih ocjena i broja riječi je:
```{r echo=FALSE}
x_svi_2 <- svi_citanje_filtered_v2$`Srednja ocjena`
y_svi_2 <- svi_citanje_filtered_v2$`Broj riječi`

cor.test(x_svi_2, y_svi_2, method = "pearson", exact = FALSE)

```

\newpage
### Ako zbog rezultata analize varijance želimo računati korelaciju samo za razredno-neovisne učenike, rezultat je sljedeći:

```{r echo=FALSE}
x <- subset(svi_citanje_filtered_v2, Razred %in% c("3.A", "3.B", "3.C") )$`Prosjek 3 predmeta`
y <- subset(svi_citanje_filtered_v2, Razred %in% c("3.A", "3.B", "3.C") )$`Broj riječi`

cor.test(x, y, method = "pearson", exact = FALSE)

```


\vspace{3cm}

### Nakon što smo izbacili stršeće vrijednosti, korelacije prema Pearsonovom koeficijentu vrlo su slične u svim navedenim slučajevima, oko r = 0,5. Takva vrijednost jasan je pokazatelj da za učenika koji brže čita u pravilu možemo očekivati i viši prosjek ocjena.



### Usporedba korelacija:
```{r echo=FALSE}
# Create a scatter plot

par(mfrow = c(1, 2))

plot1 <- plot(x_svi_1, y_svi_1, pch = 16, col = "blue", xlab = "Prosjek 3 predmeta", ylab = "Broj riječi", main = "Brzina čitanja", xlim = c(3, 5), ylim = c(48, 88) )

plot2 <- plot(x_svi_2, y_svi_2, pch = 16, col = "blue", xlab = "Ukupni prosjek", ylab = "Broj riječi", main = "Brzina čitanja", xlim = c(4, 5), ylim = c(48, 86) )

# Print both plots side-by-side
#library(gridExtra)
#grid.arrange(plot1, plot2, ncol = 2)

```

\newpage
# Linearna regresija
Pokušat ćemo međuovisnost čitanja i prosjeka ocjena modelirati linearnom regresijom.
Prije toga trebamo provjeriti uvjete za linearnu regresiju, poput normalnosti reziduala.
Slijede dijagram reziduala i QQ-plot:

\vspace{1cm}

```{r echo=FALSE}
library(ggplot2)

data_1 <- data.frame(x = x_svi_1, y = y_svi_1)
model1 <- lm(x~y, data = data_1)

data_2 <- data.frame(x = x_svi_2, y = y_svi_2)
model2 <- lm(x~y, data = data_2)
```

```{r echo=FALSE}
#------------------------------------------------------------------------------------- residual plot
ggplot(data = data_1, aes(x = predict(model1), y = resid(model1))) +
  geom_point() +
  labs(title = "Dijagram reziduala", x = "Modelom predviđene vrijednosti", y = "Reziduali")


qqnorm(resid(model2), main = "QQ-plot", xlab = "Normalna razdioba kvantila", ylab = "Razdioba kvantila podataka" )
qqline(resid(model2))
#shapiro.test(resid(model2))

#library(car)

#shapiro.test(resid(model1))
#shapiro.test(resid(model2))


#res1 <- resid(model1)
#res2 <- resid(model2)

#plot(fitted(model1), res1)
#abline(0,0)
#plot(fitted(model2), res2)
#abline(0,0)

#qqnorm(resid(model1))
#qqline(resid(model1))
#qqnorm(resid(model2))
#qqline(resid(model2))

#plot(density(res1))
#plot(density(res2))

```
Budući da se reziduali ne povećavaju porastom vrijednosti, kao niti da QQ-plot ne odstupa drastično od pravca, zaključujemo da smijemo izrađivati linearni model nad podatcima.


```{r echo=FALSE}
#------------------------------------------------------------------------------------- verzija sve ocjene + 2 legende

ggplot(data_2, aes(x = x, y = y)) +
  
  geom_point() +
  
  geom_smooth( aes( color = "pravac: \npozitivna korelacija\nocjena i čitanja" ),
               method = "lm",
               formula = "y ~ x",
               se = FALSE,
               show.legend = TRUE
              ) +
  
  labs(title = "Korelacija glavnih ocjena i brzine čitanja", x = "prosjek svih ocjena", y = "brzina čitanja") +
  
  theme( legend.position = c(.25, .85),
         legend.justification = c("right", "top"),
         legend.box.just = "right",
         legend.margin = margin(6, 6, 6, 6),
         legend.background = element_rect(fill = "transparent")
        ) +
  
  annotate( "text",
            x = 5,
            y = 55,
            label = paste0("y = ", round(model2$coefficients[2],2), "*x + ",round(model2$coefficients[1],2)),
            color = "black",
            hjust = 5,
            vjust = -1,
            size = 3.5
           ) +
  scale_color_manual(name = "Legenda",
                     values = c("pravac: \npozitivna korelacija\nocjena i čitanja" = "red")
                     )


```

\newpage
# Razlika među dječacima i djevojčicama

Želimo testirati postoji li značajna razlika u ocjenama i u brzini čitanja između dječaka i djevojčica.


\vspace{2cm}

Test vezan za ocjene:
```{r echo=FALSE}
# testiranje ima li razlike u ocjenama među spolovima i ima li razlike u brzini čitanja među spolovima
####################################################################################### ocjene - spol

m_ocjene <- svi_citanje_filtered[svi_citanje_filtered$Spol == 'm', ]
f_ocjene <- svi_citanje_filtered[svi_citanje_filtered$Spol == 'f', ]


#mean(m_ocjene$Prosjek_3_predmeta)
#mean(f_ocjene$Prosjek_3_predmeta)

test_result <- wilcox.test(m_ocjene$`Srednja ocjena`, f_ocjene$`Srednja ocjena`, alternative = "greater")

test_result


# Create boxplots for each group
boxplot(main = "Odnos ocjena dječaka i djevojčica",
        m_ocjene$`Srednja ocjena`, 
        f_ocjene$`Srednja ocjena`,
        names = c("dječaci", "djevojčice"),
        boxfill = c("orange", "green")
        )

legend("bottomright",
       legend = sapply(list(m_ocjene$`Srednja ocjena`, f_ocjene$`Srednja ocjena`), median),
       title = "Medijani", fill = c("orange", "green"))

# Add significance asterisk to the plot
if(test_result$p.value < 0.05){
  text(1.5, max(c(m_ocjene$Prosjek_3_predmeta, f_ocjene$Prosjek_3_predmeta)), "*", cex = 2)
}
```

## Jako blaga razlika u prosjeku ocjena našem uzorku postoji, ali nedovoljno velika da se može zaključiti išta na ukupnoj populaciji učenika!

\newpage

\vspace{2cm}
Test vezan za brzinu čitanja:
```{r echo=FALSE}

m_citanje <- svi_citanje_filtered[svi_citanje_filtered$Spol == 'm', ]
f_citanje <- svi_citanje_filtered[svi_citanje_filtered$Spol == 'f', ]

test_result_2 <- wilcox.test(m_citanje$`Broj riječi`, f_citanje$`Broj riječi`)

test_result_2


# Create boxplots for each group
boxplot(main = "Odnos brzine čitanja dječaka i djevojčica",
        m_citanje$`Broj riječi`,
        f_citanje$`Broj riječi`,
        names = c("dječaci", "djevojčice"),
        boxfill = c("orange", "green")
        )

legend("bottomright",
      legend = sapply(list(m_ocjene$`Broj riječi`, f_ocjene$`Broj riječi`), median),
       title = "Medijani", fill = c("orange", "green"))

# Add significance asterisk to the plot
if(test_result_2$p.value < 0.05){
  text(1.5, max(c(m_citanje$`Broj riječi`, f_citanje$`Broj riječi`)), "*", cex = 2)
}

```

## Zaključak: Statistički nema gotovo nikakve razlike u brzini čitanja dječaka i djevojčica!
